【裁判字號】    97,上訴,2728
【裁判日期】    971030
【裁判案由】    毒品危害防制條例
【裁判全文】
臺灣高等法院刑事判決                97年度上訴字第2728號
上  訴  人
即  被  告  甲○○
上列上訴人因毒品危害防制條例案件，不服臺灣基隆地方法院97
年度訴字第286 號，中華民國97年4 月30日第一審判決（起訴案
號：臺灣基隆地方法院檢察署97年度毒偵字第97號），提起上訴
，本院判決如下：
    主  文
上訴駁回。
    事  實
一、甲○○前因施用毒品案件，經臺灣板橋地方法院裁定送觀察
    勒戒後，因無繼續施用毒品之傾向，於90年6 月7 日釋放出
    所，並由臺灣板橋地方法院檢察署檢察官以90年度毒偵字第
    2326號、90年度毒偵緝字第398 號為不起訴處分確定。又於
    93年5 、6 月間因施用第二級毒品案件，經臺灣板橋地方法
    院以93年度簡字第5064號判處有期徒刑5 月確定，於95年4
    月18日執行完畢。再於94年9 月間因施用第二級毒品案件，
    復經臺灣板橋地方法院以95年度簡字第1048號判處有期徒刑
    6 月確定，嗣經同院以96年度聲減字第1170號裁定減為有期
    徒刑3 月，於96年7 月16日執行完畢。
二、詎甲○○猶未戒斷毒癮，復基於施用第二級毒品安非他命之
    犯意，於96年10月21日上午某時，在友人位於臺北縣瑞芳鎮
    澳底地區住處，以將第二級毒品安非他命置於玻璃球內燒烤
    ，再吸食所產生煙霧之方式，施用第二級毒品安非他命1 次
    ；另基於施用第一級毒品海洛因之犯意，於96年10月22日晚
    間8 時5 分許為警採尿前回溯24小時內某時（不包括甲○○
    至警局接受詢問後至員警執行採尿前之時間），在不詳地點
    ，以不詳方式，施用第一級毒品海洛因1 次。嗣因甲○○係
    施用毒品列管人口，經警通知前往警局採尿送驗後，結果呈
    安非他命類及鴉片類之陽性反應，始悉上情。
三、案經臺北縣政府警察局瑞芳分局報告臺灣基隆地方法院檢察
    署檢察官偵查後起訴。
    理  由
壹、程序事項（關於證據能力）：
    按除顯有不可信之情況外，公務員職務上製作之紀錄文書得
    為證據，刑事訴訟法第159 條之4 第1 款定有明文。卷附臺
    北縣政府警察局瑞芳分局偵辦毒品危害防制條例案件犯嫌尿
    液檢驗編號對照表，係公務員職務上製作之紀錄文書，又查
    無不可信之情形，自有證據能力；且被告復未爭執上開文書
    之證據能力，依刑事訴訟法第159 條之5 規定，亦得認有證
    據能力（最高法院93年度台上字第3533號、94年度台上字第
    2976號判決參照）。另台灣檢驗科技股份有限公司濫用藥物
    尿液檢驗報告則係檢察官就施用毒品案件概括授權囑託該鑑
    驗機構所為之鑑定，自有證據能力。
貳、實體事項：
一、訊據被告甲○○坦承有於上揭時、地施用第二級毒品安非他
    命之事實，然矢口否認有施用第一級毒品海洛因之犯行，於
    本院辯稱：係友人用香煙吸食第一級毒品時，可能吸入二手
    煙導致驗出第一級毒品反應云云。經查：
  (一)被告坦承於96年10月21日上午某時，在友人位於臺北縣瑞芳
    鎮澳底地區住處，以將第二級毒品安非他命置於玻璃球內燒
    烤，再吸食所產生煙霧之方式，施用第二級毒品安非他命1
    次之事實，且其為警所採集尿液經送驗結果，確呈安非他命
    類之陽性反應，亦有臺北縣政府警察局瑞芳分局偵辦毒品危
    害防制條例案件犯嫌尿液檢驗編號對照表及台灣檢驗科技股
    份有限公司濫用藥物尿液檢驗報告各1 件在卷可憑，是被告
    此部分之自白核與事實相符，可以採信。
  (二)被告雖否認施用第一級毒品海洛因，然依毒品檢驗學上之常
    規，尿液中含毒品成分反應所使用之檢驗方法，對於受檢驗
    者是否確有施用毒品行為之判斷，在檢驗學常規上恆有絕對
    之影響。其以酵素免疫分析或薄層定性分析等方式為初步篩
    檢者，因具有相當程度偽陽性之可能，如另以氣（液）相層
    析、質譜分析等較具公信力之儀器為交叉確認，應可剔除「
    偽陽性反應」之可能（行政院國軍退除役官兵輔導委員會臺
    北榮民總醫院83年3 月1 日北總內字第01855 號、同年4
    月7 日北總內字第03059 號函參照）。被告為警查獲後所
    採集之尿液檢體，經送台灣檢驗科技股份有限公司檢驗，該
    公司採取酵素免疫分析法為初步檢驗後，復採取氣相層析/
    質譜儀法為確認檢驗，檢驗結果呈嗎啡之陽性反應，此有該
    公司濫用藥物尿液檢驗報告可佐。依該報告所示，其所進行
    者已包括氣相層析/ 質譜儀法之確認檢驗方式，因出現偽陽
    性反應之機率極低，堪可認定被告確有施用第一級毒品海洛
    因之犯行，被告空言否認，委不足採。又一般人注射海洛因
    或嗎啡後，經體內吸收代謝約30分鐘內開始排入尿中，而以
    最初6 至12小時排出量最多，約有75% 可在施用後24小時內
    經由尿液中排出體外，剩餘量則可能在數日內分別排出體外
    ；其毒品反應能否檢出，須視其施用量而定，施用量多者，
    於施用後4 、5 日仍有可能檢出毒品反應，施用量少者，可
    能在24小時後即無檢出毒品反應，此有法務部調查局（82）
    陸字第82031487號檢驗通知書可參。堪認被告係於96年10月
    22日晚間8 時5 分許為警採尿前之24小時內某時（不包括其
    至警局接受詢問後至員警執行採尿前之時間），施用第一級
    毒品海洛因1 次。
  (三)被告於本院雖辯稱當時有朋友用香煙吸食一級毒品，可能係
    吸入二手煙，才導致採尿驗出一級毒品反應云云。惟吸入煙
    霧或嗎啡之「二手煙」，在文獻上雖尚無能否由尿液中檢驗
    出煙毒或嗎啡反應之研究報告，然依法務部調查局檢驗煙毒
    或嗎啡案件經驗研判，若非長時間與吸毒者直接相向，且存
    心大量吸入吸毒者所呼出之煙氣，以「二手煙」中可能存在
    之低劑量煙毒或嗎啡，應不致在尿液中檢驗出煙毒或嗎啡反
    應，此有法務部調查局（第六處）82年8 月6 日（82）技一
    字第4153號函足參，並為本院歷來審理毒品案件為職務上知
    悉。徵諸被告上揭尿液檢驗報告，其嗎啡之濃度為1520ng/
    ml，較之行政院衛生署公告判定依據值300ng/ml甚高，依上
    開說明，被告自無於不知情下吸食二手煙霧導致其尿液呈第
    一級毒品陽性反應之可能。
  (四)綜上所述，本件事證明確，被告之犯行均堪認定，應依法論
    科。
二、論罪科刑：
  (一)按毒品危害防制條例係於92年7 月9 日修正公布，自93年1
    月9日 起施行，其中第20條、第23條將施用毒品之刑事處遇
    程序，區分為「初犯」、「五年內再犯」、「五年後再犯」
    。依其立法理由之說明：「初犯」，經觀察、勒戒或強制戒
    治後，應為不起訴處分或不付審理之裁定；經觀察、勒戒或
    強制戒治執行完畢釋放後，「五年內再犯者」，因其再犯率
    甚高，原實施之觀察、勒戒及強制戒治既已無法收其實效，
    爰依法追訴或裁定交付審理。至於經觀察、勒戒或強制戒治
    執行完畢釋放後，「五年後再犯者」，前所實施之觀察、勒
    戒或強制戒治已足以遮斷其施用毒品之毒癮，為其自新及協
    助其斷除毒癮，仍適用「初犯」規定，先經觀察、勒戒或強
    制戒治之程序。從而依修正後之規定，僅限於「初犯」及「
    五年後再犯」二種情形，始應先經觀察、勒戒或強制戒治程
    序。倘被告於5 年內已再犯，經依法追訴處罰，縱其第三次
    （或第三次以上）再度施用毒品之時間，在初犯經觀察、勒
    戒或強制戒治執行完畢釋放五年以後，已不合於「五年後再
    犯」之規定，且因已於「五年內再犯」，顯見其再犯率甚高
    ，原實施觀察、勒戒或強制戒治，已無法收其實效，即應依
    該條例第10條處罰（最高法院95年度台非字第59號、第65號
    判決意旨及最高法院95年第7 次刑事庭會議決議意旨參照）
    。被告有如事實欄所載，於90年6 月7 日觀察勒戒完畢釋放
    後5 年內，再因施用第二級毒品案件，先後經臺灣板橋地方
    法院判決確定等情，有本院被告前案紀錄表及上開判決書影
    本在卷可稽。被告既曾於「五年內再犯」，且經法院判處罪
    刑確定，竟再次施用第一級毒品海洛因及第二級毒品安非他
    命，揆諸前揭說明，即非屬毒品危害防制條例第20條第3 項
    所定「五年後再犯」之情形，無再經觀察、勒戒及強制戒治
    之必要，自應逕行追訴處罰。
  (二)查海洛因、安非他命係毒品危害防制條例第2 條第2 項第1
    款、第2 款所定之第一級、第二級毒品。被告施用第一級毒
    品海洛因及第二級毒品安非他命之行為，核分係犯毒品危害
    防制條例第10條第1 項、第2 項之施用第一級、第二級毒品
    罪。被告因施用而持有第一級毒品海洛因及第二級毒品安非
    他命之低度行為，應為其施用第一級、第二級毒品之高度行
    為所吸收，不另論罪。其上開所犯二罪，犯意各別，行為不
    同，應予分論併罰。又其前曾受如事實欄所示有期徒刑之執
    行完畢，有本院被告前案紀錄表在卷可按，其於有期徒刑執
    行完畢後之5 年內，故意再犯本件有期徒刑以上之罪，均為
    累犯，就其所犯上開二罪，均應依法加重其刑。
三、原審因依毒品危害防制條例第10條第1 項、第2 項、第23條
    第2 項，刑法第11條前段、第47條第1 項、第51條第5 款規
    定，並審酌被告之犯罪之動機、曾有施用毒品之前科仍不知
    戒除，惟犯罪後坦承（部分）犯行，且所犯施用毒品犯行乃
    戕害自己身心健康，並未危及他人等一切情狀，分別就施用
    第二級毒品部分量處有期徒刑4 月，及施用第一級毒品部分
    處有期徒刑8 月，並定其應執行有期徒刑10月，以示懲儆，
    其認事用法並無違誤，量刑亦稱妥適，並無不合。被告上訴
    就施用第一級毒品部分否認犯行，核無理由，應予駁回。
據上論斷，應依刑事訴訟法第368 條判判決如主文。
本案經檢察官陳大偉到庭執行職務。
中    華    民    國    97    年    10    月    30    日
                  刑事第十五庭  審判長法  官  吳昭瑩
                                      法  官  蘇隆惠
                                      法  官  李正紀
以上正本證明與原本無異。
施用第一級毒品部分如不服本判決，應於收受送達後十日內向本
院提出上訴書狀，其未敘述上訴之理由者並得於提起上訴後十日
內向本院補提理由書（均須按他造當事人之人數附繕本）。
施用第二級毒品部分不得上訴。
                                      書記官  鄭信昱
中    華    民    國    97    年    10    月    30    日
附錄本案論罪科刑法條全文：
毒品危害防制條例第10條
施用第一級毒品者，處 6 月以上 5 年以下有期徒刑。
施用第二級毒品者，處 3 年以下有期徒刑。


司法院資訊處製作；財團法人民間司法改革基金會備份。
